【裁判字號】    97,訴,1251
【裁判日期】    970930
【裁判案由】    所有權移轉登記 等
【裁判全文】
臺灣高雄地方法院民事判決              97年度訴字第1251號
原        告  甲○○
被        告  乙○○
訴訟代理人    王梵緒律師
被        告  黃葉綜合不動產鑑價股份有限公司
兼法定代理人  丁○○
被        告  丙○○
上列當事人間請求所有權移轉登記等事件，經本院於民國97年9
月19日言詞辯論終結，判決如下：
    主      文
被告乙○○應將坐落高雄市○○區○○段第五五三、五五三之一
地號土地之所有權移轉登記予原告。
訴訟費用由被告乙○○負擔。
    事實及理由
一、本件被告丙○○未於言詞辯論期日到場，經核無民事訴訟法
    第386 條所列各款之情形，爰依原告之聲請，准由其一造辯
    論而為判決。
二、本件原告起訴主張被告乙○○於民國96年5 月l5日授權被告
    丙○○出售其名下所有座落高雄市○○區○○段第553 、55
    3-l 地號土地，而被告丙○○於同日則代理被告乙○○將上
    開2 筆土地以新台幣（下同）1,800,000 元（含土地增值稅
    ）之價格出售予伊，伊並己依約支付1,389,289 元之價金，
    且由被告丙○○處取得過戶所需之一切文件，詎料伊持之向
    地政機關申辦過戶登記時，始知被告乙○○已向地政機關申
    報遺失上開土地之所有權狀並為補發，被告丙○○所交付之
    土地所有權狀為己作廢之權狀而不能辦理過戶，伊即於同年
    7 月12日找之理論，被告丙○○乃簽立切結書表明保證於96
    年7月20日交付新權狀予伊之旨，惟屆期被告丙○○仍未交
    付新權狀，再經伊催討，被告丙○○於同年月24日再簽立切
    結書，載明保證於96年7 月27日前將交付新所有權狀，屆期
    如無法交付即願支付違約金2,289,289 元之旨，詎被告丙○○於屆期仍未為交付而已違約，另系爭買賣契約係在被告黃
    葉綜合不動產鑑價股份有限公司（下稱黃葉公司）之見証下
    簽定，該公司負責人即被告丁○○並於96年7 月4 日簽立確
    認書表明系爭買賣確為被告乙○○委託該公司銷售，如有不
    實，其及公司即願負一切法律責任之旨，今被告乙○○既否
    認有授權之事實，被告黃葉公司、丁○○自應依買賣契約第
    10條違約罰責之規定，除負返還已給付之價金1,389,289元
    外，尚應負給付總價金50% 之違約金計2,289,289 元之責任
    ，為此爰依兩造所訂各契約之約定，聲明求為判決：(一)、被
    告乙○○應將系爭土地之所有權移轉登記予原告；(二)、前項
    給付如不能實現，被告丙○○、黃葉公司、丁○○應給付原
    告2,289,289 元及自起訴狀繕本送達之翌日起至清償日止按
    年息5%計算之利息。
三、被告丙○○未於言詞辯論期日到場，亦未提出之書狀作何聲
    明或陳述。
四、被告乙○○則以伊於95年5 月間因向被告順德購買毒品而無
    錢支付，於毒品已癮之不得已情況下，乃同意將系爭土地出
    售予被告丙○○，並由其持之先向銀行貸款3,000,000 元而
    於建屋出售後再返還700,000 元，伊之將土地所有權狀、印
    鑑證明等交付予被告丙○○，僅係用以辦理伊等間之所有權
    移轉登記，並未授權被告丙○○以伊之名義出售系爭土地，
    而伊於96年1 月3 日即入高雄戒治所勒戒直至年底始行出監
    ，伊自不可能簽立如卷附之切結書、授權書等相關文件，該
    諸文書自為被告丙○○所偽造，原告對未授權之伊請求履行
    系爭買賣契約自為無據等語為辯，並聲明求為判決駁回原告
    之訴。
五、被告丁○○、黃葉公司則均以被告乙○○於95年間乃曾2 次
    與被告丙○○至伊處洽談系爭土地買賣事宜，並確實表明要
    予被告丙○○全權處理，且嗣亦出具委售書予伊公司代為仲
    介出售，而系爭買賣並非經伊公司之仲介成立，本件係因原
    告所請之代書擔心過戶手續衍生爭議，故伊始應被告丙○○
    之請而出面予以協助，伊等所出具之確認書確係依事實而為
    並無虛偽，原告請求自屬無據等語資為抗辯，並聲明求為判
    決駁回原告之訴。
六、兩造不爭執之事項：
  (一)、被告丙○○前執內載「授權人（乙○○）授權被授權人（
      丙○○）持用授權人印鑑章就右列不動產（高雄市○○區
      ○○段第553、553-1 地號土地）所有權全權代理出售、
      簽約、收款、用印、交付證件，會同買受人辦理產權移轉
      登記、點交土地予買受人或既收價金辦理反擔保設定於買
      受人等有關一切事宜之授權」等語之特別授權書（96年5
      月15日）及被告乙○○印鑑證明、身分證影本等物而以其
      係被告乙○○代理人之身分而代之將系爭土地以總價1,80
      0,000 元出售予原告，並於96年5 月15日代被告乙○○收
      受訂金100,000 元，且簽立內載「簽約時賣方應親自辦理
      或親自辦理授權書之簽認」之訂金收據，後再於96年7 月
      4 日代理被告乙○○與原告簽訂不動產買賣契約書，雙方
      約定第1 期款於簽訂契約交付540,000 元（含已交訂金10
      0,000） ，賣方則應交付土地所有權狀及蓋妥印鑑章之土
      地登記申請書、土地買賣移轉契約書及土地增值稅申報書
      等資料予雙方委任代書辦理，第2 期則於土地增值稅核發
      下來5 日內，賣方繳納稅款完畢時再給付900,000 元，賣
      方即應交付印鑑証明書以辦理產權移轉登記，且被告黃葉
      公司之負責人即被告丁○○並出具內載「乙○○所有土地
      兩筆由本公司代理銷售，本公司暨本人切結保證原所有權
      人乙○○先生係親自到本公司委託本公司暨本人銷售以及
      其所提供身份證影本、印鑑證明、印鑑章以及特別授權書
      （被授權人丙○○）屬實。如有不實，本公司暨本人願負
      一切法律責任」等語之確認書，後原告即依此交付被告丙○○買賣價金計1,389,289 元，被告丙○○則交付上開約
      定文件予原告辦理過戶登記，惟原告於持該等文件辦理所
      有權移轉登記時，乃經地政機關告知該交付之土地所有權
      狀已遭申報遺失之作廢而不得辦理。
  (二)、原告無得辦理過戶後即找被告丙○○理論，被告丙○○遂
      於96年7 月12日、同年7 月24日兩度簽立切結書，保證願
      於96年7 月20日、同年7 月27日交付新權狀予原告，如未
      履行，願依上開買賣契約書第10條約定負違約賠償之責即
      返還已收價金1,389,289 元及給付違約金900,000 元計2,
      289,289 元，惟被告丙○○屆期均未依約交付新權狀。
  (三)、被告丙○○於95年10月7日乃出具內載「本人向乙○○購
      地壹佰捌拾元，因丙○○無後金可還，並向銀行貸款參佰
      萬元，等建屋後後款柒拾萬元在付還乙○○，建屋後賣出
      無條件還乙○○柒拾萬元，並扣掉六十萬元過戶地政稅」
      等語之購地證明書予被告乙○○，而被告乙○○則曾交付
      上開土地之所有權狀及本人印鑑章、印證證明、身分證影
      本予被告丙○○。
  (四)、被告乙○○於96年1 月5 日經勒令觀察勒戒，後於96年12
      月18日始停止戒治出所。
七、本院就兩造必要爭點所為之判斷：
    系爭買賣契約係被告丙○○以被告乙○○代理人之名義所簽
    訂，其應否對被告乙○○發生效力，自以其是否確曾授予代
    理權予被告丙○○及其效力之存續為斷，茲述敘如後：
  (一)、被告丙○○於95年10月7日乃出具內載「本人向乙○○購
      地壹佰捌拾元，因丙○○無後金可還，並向銀行貸款參佰
      萬元，等建屋後後款柒拾萬元在付還乙○○，建屋後賣出
      無條件還乙○○柒拾萬元，並扣掉六十萬元過戶地政稅」
      等語之購地證明書予被告乙○○，而被告乙○○則曾交付
      上開土地之所有權狀及本人印鑑章、印證證明、身分證影
      本予被告丙○○已如上述，而被告乙○○於被告丙○○在
      95年11月16日出具以220 萬元委售系爭土地（最底價180
      萬元）之委售書予被告黃葉公司之張世煌前，乃曾2 、3
      次與被告丙○○至被告黃葉公司，並表明要委託被告丙○○全權處理乙情，此經證人張世煌到庭證述在卷，並有委
      售書乙紙附卷可憑（第94頁），另被告乙○○於原告自訴
      其涉詐欺乙案，其於審理中乃自具狀答辯陳以：「... 當
      時因為被告吸毒錢財不足，丙○○知道我有土地，就要我
      拿土地權狀說他有辦法能處理到好價錢，又云他表弟是房
      屋仲介的人，被告在被毒品控制之下不得已只能同意他的
      慫恿。事後被告覺得不對勁，就自行去戒毒，想擺脫阿德
      所設計的圈套。待被告戒毒出來後一直要找阿德想把權拿
      回來，但他卻始終避不見面。後來我去找他表弟轉告我土
      地不賣的意思，要他出面與我聯絡，卻不得要領.. 」 等
      語（該卷第81頁），被告丙○○則於該案中答辯陳以：「
      被告乙○○於95年10月7 日向被告週轉新台幣50萬元正，
      並以系爭土地之權狀正本及本票乙張 (金額新台幣50萬元
      )做 擔保，言明賣地還款。被告遂帶領另一被告乙○○至
      被告之表弟張世煌任職之黃葉不動產公司，冀望能由其仲
      介順利脫售。經與表弟張世煌二次商談雙方取得價格及仲
      介相關程序之共識。遂於民國95年l1月中旬備齊印鑑證明
      正本、印鑑章、戶籍謄本、土地權狀正本等至被告之表弟
      公司，席間並請黃葉不動產公司負責人丁○○、張世煌及
      被告共四人在其主管室做進一步議定售價及委任仲介等情
      事.. 」 等語，並提出其對被告乙○○有關債權之本院96
      年度票字第1506 3號本票裁定（發票日自95年10月7 日起
      至96年1 月4 日止，到期日均未載，面額總計722,000 元
      之本票14紙）為證（該卷第100 頁）等情，此亦經本院查
      閱本院96年度自字第52號刑事卷宗無訛，是被告乙○○於
      95年10月7 日起既確曾陸續開立上開金額之本票予被告丙○○執有，且其嗣亦未容被告丙○○兌領而應確有欠款，
      而其於上開刑事案件中並亦自陳確因需款而聽從被告丙○○之建議處分系爭土地，且持權狀與任仲介之被告丙○○
      表弟即張世煌接洽，則依其欠款以至與仲介接觸之經過，
      並其於嗣後自報遺失權狀聲請補發以阻遭人過戶之情，證
      人張世煌及被告丁○○之所述顯與事實相符而堪採信，被
      告乙○○於謊報權狀遺失聲請補發前之95年底，應確曾向
      證人張世煌及被告丁○○表明委託被告丙○○全權處理系
      爭土地買賣之事無疑，其於斯時自已授權被告丙○○代為
      買賣系爭土地可堪認定，所辯未為授權云云自屬無據。至
      被告丙○○於95年10月7 日雖出具上開購地證明書予被告
      乙○○而可謂其間有買賣之約定乙事，惟被告丙○○係於
      95 年11 月16日出具委售書予證人張世煌，再衡之被告乙○○之上開借款及洽商仲介之流程，該購地證明書之出具
      時間顯應係在被告乙○○授權被告丙○○代為買賣系爭土
      地之前，此購地證明書之出具即與此之授權無礙，附此敘
      明。
  (二)、按「代理權之限制及撤回，不得以之對抗善意第三人。但
      第三人因過失而不知其事實者，不在此限。」、「代理權
      之消滅，依其所由授與之法律關係定之。代理權，得於其
      所由授與之法律關係存續中撤回之。但依該法律關係之性
      質不得撤回者，不在此限。」，民法第107 條、第108 條
      定有明文。被告乙○○於96年1月5日乃經勒令觀察勒戒，
      後於96年12月18日始停止戒治出所，惟被告丙○○則執署
      押日期為96年5 月15日之上開特別授權書及被告乙○○印
      鑑證明、身分證影本等物而以其係被告乙○○代理人之身
      分而將系爭土地出售予原告，並於96年5 月15日代為收受
      訂金100,000 元，再於96年7 月4 日代理被告乙○○與原
      告簽訂不動產買賣契約書，後原告即依此交付第1 、2 期
      款計1,389,289 元予被告丙○○收受，並於持過戶文件辦
      理移轉登記時乃知該權狀已遭申報遺失作廢而不得辦理均
      已如上述，而被告乙○○係於95年12月11日書立含系爭2
      筆土地在內之4 筆土地所有權狀均不慎遺失為由而向前鎮
      地政事務所申請補發乙節，此有土地登記申請書、切結書
      等件在卷可憑（卷第31-36 頁），另被告乙○○於勒戒收
      容所接見被告丙○○、丁○○及證人張世煌會面時，其等
      僅提及系爭土地買賣後因權狀報失涉及官司乙事而無其他
      ，被告乙○○於此則未有其他表示等情，此亦經本院查閱
      本院96年度自字第52號刑事卷宗無訛（該刑卷第116-118
      頁），是被告乙○○於95年12月11日雖以遺失為由而向地
      政機關申請補發含系爭土地在內之所有權狀，並得以此認
      其應有已無將由他人持有上開權狀之土地過戶予別人之意
      ，惟被告乙○○於此前業已授權被告丙○○代為處理系爭
      土地之買賣已如上述，則其如欲消滅該代理權，依上開規
      定，其自須在該法律關係存續中撤回其授與始得為之，然
      依前述之被告乙○○於上開刑案中業自陳其係於戒治出所
      後始欲找被告丙○○拿回權狀未果，嗣始再找證人張世煌
      代為轉告等語，而其在所面會時亦未曾告知被告丙○○此
      事，則其報失權狀之95年12月11日既係在其入所之前，其
      於報失時自未曾與被告丙○○接觸並對之表明取回權狀之
      意，其逕自報失權狀，自因未曾對被告丙○○、黃葉公司
      、丁○○或證人張世煌為撤回授權之意思表示通知而不生
      代理權消滅之效果，而被告乙○○最早應係遲至其出所後
      之96年1 月間始有欲向被告丙○○撤回代理權授與之意思
      或為通知，被告丙○○於經證人張世煌轉知而受意思通知
      以前，其原有之代理權自仍未因此而告消滅至明。今被告
      丙○○於被告乙○○出所前既因未曾受代理權撤回之意思
      通知，其自95年底被授與代理權起至完成委任事務以前之
      期間內自均為有權代理，則被告乙○○既未能證明原告於
      締約時應已知悉其業已為代理權之撤回而屬惡意，被告丙○○於此間之96年5 月15日以代理人之身分，執被告乙○○交予之印鑑章而為屬處理系爭土地買賣事宜範圍內之出
      具與事實相符之特別授權書以示於買受人自屬正當而無偽
      造之問題，且其再執此併土地所有權狀、印證證明、身分
      證影本等文件而與原告締結系爭買賣契約、收受價金等行
      ，自亦均屬有權代理，其效果依法並均歸屬於被告乙○○
      本人，故被告乙○○於此業已適法有效且已履行至應辦理
      過戶登記之買賣契約，依約自應負其出賣人之移轉登記義
      務，所辯其不負移轉登記之義務云云自為無據。
  (三)、至原告雖另請求被告丙○○、黃葉公司、丁○○應給付其
      含違約金在內之2,289,289 元及其遲延利息，惟其於言詞
      辯論時就此聲明業已限於其不得請求被告乙○○為系爭土
      地之移轉登記時始須為之，今本院既認被告乙○○就系爭
      土地應為移轉登記，則不論被告丙○○是否業已違約，本
      院就此自毋庸再論，附此敘明。
八、綜上所述，被告乙○○於95年底確已授權被告丙○○代為買
    賣系爭土地，而其於被告丙○○代理為系爭買賣之前並未就
    其代理權之授與為撤回之意思表示，被告丙○○嗣以代理人
    之身分出具特別授權書，併執土地所有權狀、印證證明、身
    分證影本等文件而與原告締結系爭買賣契約、收受價金等行
    ，均屬有權代理，其效果並均已歸於被告乙○○本人，被告
    乙○○於此業已適法有效且已履行至應辦理過戶登記之買賣
    契約，依約自應負其出賣人之移轉登記義務，從而原告依買
    賣之法律關係請求被告乙○○應移轉系爭土地之所有權，依
    法洵屬有據，自應予以准許。
九、據上論結，本件原告之訴為有理由，合依民事訴訟法第
    385條第1項、第78 條，判決如主文。
中    華    民    國    97    年    9     月    30    日
                     民事第四庭    法  官  黃宏欽
正本係照原本作成。
如不服本判決，應於送達後20日內，向本院提出上訴狀並表明上
訴理由，如於本判決送達前提起上訴者，應於判決送達後10日內
補提上訴理由書（須附繕本）。
中    華    民    國    97    年    9     月    30    日
                                書記官  陳心儀


司法院資訊處製作；財團法人民間司法改革基金會備份。
